【裁判字號】    88,上,696
【裁判日期】    890718
【裁判案由】    確認所有權存在
【裁判全文】
臺灣高等法院民事判決                              八十八年度上字第六九六號
    上  訴  人  乙○○
    訴訟代理人  林  凱律師
    複 代理 人  蔡文燦律師
    被 上訴 人  甲○○      住台北市○○路三二巷一號五樓
    訴訟代理人  徐南城律師
    複 代理 人  劉雅麗      住台北市○○○路六一號十樓
右當事人間確認承買無效事件，上訴人對於中華民國八十八年三月十八日臺灣桃園地
方法院八十七年度訴字第一五一二號第一審判決提起上訴，本院判決如左：
      主      文
原判決廢棄。
被上訴人在第一審之訴駁回。
被上訴人假執行之聲請駁回。
第一、二審訴訟費用由被上訴人負擔。
      事      實
甲、上訴人方面：
    一、聲明：如主文第一、二項所示。
    二、陳述：除與原判決記載相同者，茲與引用外，補稱：
        (一)按臺灣桃園地方法院八十五年民執天字第七四○六號民事執行事件查封范
          金標之系爭房屋，係拍賣該房屋之所有權，並非拍賣事實上之處分權，且
          事實上處分權乃所有權之權能之一，非謂事實上處分權人即為所有權人。
          故本件應審究者，乃系爭房屋之所有權人是否為范金標，被上訴人有無依
          法取得系爭房屋之所有權而足以排除強制執行，乃原審誤為本件應審究者
          ，係系爭房屋於拍賣時，其事實上處分權為何人云云，顯屬有誤。
        (二)次按執行法院為執行行為，應嚴守執行之「外觀原則」，即建物之納稅義
          務人為第三人，且無證據足以證明係債務人所有者，執行法院冒然查封、
          拍賣，固屬違反執行之外觀原則，但若所查封、拍賣之建物可證明屬債務
          人所有，即無執行行為不當可言。查系爭房屋乃未經辦理保存登記之違章
          建築，應由原始建築人取得其所有權（最高法院四十一年台上字第一○三
          九號判例參照）。而系爭房屋為范金標起造，范金標應為所有權人之情，
          業經范金標於前揭民事執行事件進行中供承在卷，且依卷附系爭房屋稅籍
          紀錄表記載系爭房屋最初之所有權人為范金標名義，甚至於前開民事執行
          事件進行中，國有財產局經查證後亦以范金標所有之系爭房屋占用國有土
          地，獲有相當於租金之不當得利為由，聲明參與分配，在在顯示系爭房屋
          之所有權人係范金標無訛，則臺灣桃園地方法院據以查封、拍賣系爭房屋
          ，並無違背執行之外觀原則。
        (三)再按「違章建築之房屋，原非債務人所有，而被執行法院誤予查封者，買
          受人固不能登記，自得代位原所有人提起異議之訴，若該房屋為債務人所
          有，買受人雖買受在先，亦無排除強制執行之權利。」（最高法院四十八
          年台上字第二○九號判例參照）。退萬步言，縱認上訴人曾受讓系爭房屋
          ，並辦理稅籍更名登記，惟民法第七百五十八條規定依買賣而取得不動產
          物權者，非經登記，不生效力，查系爭房屋原為范金標所有，且未辦理保
          存登記，縱有買賣，其買受人亦無法取得所有權，故被上訴人仍未能取得
          系爭房屋所有權，而無排除強制執行之權利。
        (四)至於被上訴人於原審主張八十五年七月十九日范金標將系爭房屋出售給伊
          云云，經上訴人在  鈞院質疑該買賣不實後，被上訴人乃承認確實未向范
          金標買受系爭房屋，且改稱：因訴外人徐耀鳳積欠債權人王碧子借款，而
          向被上訴人借得三百萬元，委託范金標償還與王碧子，但范金標將該筆款
          項侵吞未予償還，事後則由徐耀鳳之兄徐耀龍代償，為此，范金標乃開立
          面額三百三十四萬元之本票交付徐耀龍，並約定八十五年六月十二日前無
          法清償時，將系爭房屋讓與給徐耀龍，而八十五年七月一日徐耀龍為償還
          上開徐耀鳳欠被上訴人三百萬元債務，再將系爭房屋轉讓與被上訴人等語
          ；但其所提上證七之律師函卻係記載：范金標於八十五年六月一日向徐耀
          龍借款三百三十四萬元，並開立本票，約定八十五年六月十二日無法清償
          時，將系爭房屋轉讓與徐耀龍，而上開徐耀龍借與范金標之款項，乃徐耀
          龍向被上訴人轉借，因屆期未清償，徐耀龍乃將債權、系爭建物轉讓與被
          上訴人等情。比較被上訴人於原審及  鈞院所稱受讓系爭房屋之情節，前
          後供述非但不符，且均與所提出證物之內容矛盾，皆無法認定為真實。被
          上訴人固另於準備程序時提出地上建築物讓渡契約書、債權讓與契約書、
          收執條、承諾書等證物，但其中疑點甚多，仍不足證明其合法受讓系爭房
          屋。
        (五)綜上，系爭房屋之原始起造人為范金標，執行法院以范金標為系爭房屋之
          所有權人，將系爭房屋查封、拍賣，其執行程序並無違誤，且被上訴人亦
          非合法受讓系爭房屋，未取得事實上處分權，原審判決，未予究明，判決
          上訴人敗訴，顯然違法。
    三、證據：除援用原判決所提之證據外，補提財政部國有財產局臺灣北區辦事處
        之民事參與分配聲請狀影本一份、臺灣桃園地方法院八十六年度訴字第一六
        七七號刑事判決、本院八十七年度上訴字第四四四二號刑事判決、最高法院
        八十八年度臺上字第六三一號刑事判決各一件、刑事聲請再議狀影本一份及
        通知明信片一紙為證，並聲請訊問證人范金標、徐耀龍，及調閱臺灣桃園地
        方法院八十五年民執天字第七四○六號民事執行卷宗、臺灣桃園地方法院檢
        察署八十八年度他字第一○一五號卷宗。
乙、被上訴人方面：
    一、聲明：
        (一)駁回上訴。
        (二)願供擔保請准宣告假執行。
    二、陳述：除與原判決記載相同者，茲與引用外，補稱：
        (一)「強制執行中拍賣之不動產為第三人所有者其拍賣為無效，所有權人於執
          行終結後亦得提起回復所有權之訴請求返還，法院判令返還時，原發管業
          證書當然失其效力，法院自可命其繳銷」（司法院院字第五七八號解釋）
          ，「司法院院字第五七八號解釋，係指強制執行中拍賣之不動產為第三人
          所有者，其拍賣為無效。原所有權人於執行終結後，仍得另行提起回復所
          有權之訴，並非謂於執行程序終結後仍可提起第三人異議之訴」（最高法
          院六十二年台再字第一○○號判例）。上訴人雖由法院拍賣程序承受系爭
          不動產，然系爭不動產非范金標所有，此項拍賣侵害被上訴人就系爭不動
          產事實處分權，該拍賣及承受應屬無效，原判決理由所論即採上開見解，
          完全正確。
        (二)系爭房屋之稅籍業已於八十五年七月十九日變更被上訴人名義，原審八十
          五年民執天字第七四○六號執行事件系爭房屋之執行程序違法，應失其效
          力，此與被上訴人與范金標間是否債權存在及范金標將系爭房屋稅籍變更
          登記予被上訴人是否合法，乃兩回事，不能混為一談，更不能將上開執行
          事件之執行程序之違法補正成為合法。
        (三)關於被上訴人與范金標之債權及稅籍變更登記經過：
          1.八十一年五月訴外人徐耀鳳透過范金標向王碧子借款三百萬元，並提供
            所有坐落苗栗縣頭份鎮○○○段一七一、一七二、一八○之二地號土地
            三筆設定抵押權予債權人王碧子，債權清償期屆至，徐耀鳳向被上訴人
            借三百萬元（當時徐耀龍、徐耀鳳一同向被上訴人要求借款）委託范金
            標代還王碧子，詎范金標得款後侵吞入己。
          2.徐耀鳳之債務，事後由其兄徐耀龍代償，范金標乃開立面額三百三十四
            萬元本票乙紙交付徐耀龍，並約定八十五年六月十二日前無法清償時，
            願將系爭建物無條件讓渡予徐耀龍，有范金標八十五年六月一日親書之
            地上建築物讓渡書為證。徐耀龍來代徐耀鳳償還所欠被上訴人之本金三
            百萬元及利息，而於八十五年七月一日立債權讓與書契約書約明將系爭
            房屋轉讓被上訴人，並載明徐耀龍對范金標之債權及范金標讓渡房屋之
            讓渡書正本及通知范金標等情，被上訴人且於八十五年七月八日委請何
            春源律師通知范金標、徐耀龍交付過戶證件，范金標為配合讓渡手續而
            將過戶手續證件交付被上訴人，由被上訴人委託專業代書盧先生完成稅
            籍變更登記手續。
          3.范金標與徐耀龍之債務為三百三十四萬元及自八十五年六月十三日起至
            清償日止按月息百分之五計算之利息，范金標並簽發票號○二四九四六
            號本票予徐耀龍，其二人之間債權債務關係與被上訴人無關，但徐耀龍
            、徐耀鳳欠被上訴人，徐耀龍將其受讓於范金標之權利讓與被上訴人，
            范金標不予反對，有其承諾書為證，依民法第二百九十七條規定已生效
            力，上訴人無權主張此為虛偽不實。
        (四)關於系爭房屋稅籍上現值與受讓價金問題：
          1.范金標與徐耀龍就系爭房屋受讓價金約明為三百三十四萬元及自八十五
            年六月十三日起至清償日止之利息，被上訴人與徐耀龍之受讓價金為三
            百三十四萬元。
          2.系爭房屋依桃園縣稅捐稽徵處核定價格為四百一十八萬零六百元（有關
            核定申報現值契稅條例第十三條明定），為符合稅捐單位及楊梅鎮公所
            辦理契稅、鑑證稅籍變更登記之需要，被上訴人與范金標於公定契約（
            此為完成過戶所需之制式土地建築改良物買賣所有權移轉契約書），買
            賣價款總金額乃記載四百一十八萬零六百元，該金額非真正買賣金額，
            此為人人皆知之慣例，例如一般土地買賣，私下之買賣契約（私契）為
            實際市價，然辦理過戶申報現值之公契則按公告現值計價，卻不能指為
            申報現值為偽造文書，該項買賣為虛偽不實之假買賣。
          3.范金標侵佔徐耀鳳三百萬元，業已觸犯侵佔刑責；何況系爭房屋係佔用
            國有土地，且漠視建築法規定之建蔽率及容積率超限使用，致無法取得
            使用執照，而無法保存登記，因而無水無電（現有水電係由他屋偷接使
            用），更不能自視為高價值之房屋，而圖高價轉讓徐耀龍，被上訴人則
            依同價由徐耀龍受讓，亦理所當然，至於前述執行事件鑑價為九百五十
            二萬元，上訴人以七百六十一萬六千元承受，因其對范金標之債權高達
            一千二百三十七萬三千五百元，范金標復無其他財產，雖高出市價承受
            亦無損失，故不能以其承受價主張系爭房屋目前市價為七百六十一萬六
            千元，范金標、徐耀龍及被上訴人間讓受價格太低，即為虛偽作假之脫
            產行為。
        (五)關於系爭房屋仍為范金標佔有問題：
          范金標將系爭房屋讓與徐耀龍時，范金標卻賴著不遷移交付，徐耀龍再讓
          與被上訴人時，被上訴人有見於此，乃要求范金標承諾遷讓交付，范金標
          遂立承諾書承諾「今又已登記至甲○○小姐權利，現本人懇請曾小姐允許
          本人暫居至八十六年底，本人定全棟搬離清點交予權利人，絕不刁難，若
          有不實願負法律責任」，屆期范金標未履行承諾，被上訴人再三催促，未
          獲置理，非上訴人所稱仍由范金標佔有，不聞不問。
    三、證據：除援用原判決所提之證據外，補提土地登記謄本三份、收執條及支票
        一份、土地建築物讓渡書一份、債權讓與契約書一份、承諾書一份、臺灣桃
        園地方法院檢察署八十八年度偵字第九四九八號檢察官不起訴處分書一份、
        臺北市政府警察局八十七年十一月十一日北市警刑字第八七二八三九一四○
        ○號書函一份、徐耀鳳撰寫信函信件一份為證。
丙、本院依職權囑託臺灣臺東地方法院訊問證人徐耀鳳。
      理      由
一、本件被上訴人起訴主張：系爭門牌號碼桃園縣楊梅鎮○○路二二七號一至六樓房
    屋未經保存登記，原屬訴外人范金標所有，嗣范金標於八十五年七月十九日將上
    開房屋以四百一十八萬零六百元出售予被上訴人，並於八十五年八月二十日將稅
    籍更名為被上訴人，故系爭房屋已屬被上訴人所有，詎上訴人以范金標積欠其債
    務一千二百三十七萬三千五百元，聲請臺灣桃園地方法以八十五年民執天字第七
    四○六號民事執行事件執行查封拍賣系爭房屋，因無人應買，乃由上訴人承受，
    並經發給權利移轉證書而終結執行程序，然系爭房屋並非范金標所有，該執行行
    為違反執行之「外觀原則」，侵害被上訴人就系爭房屋之事實處分權，故上訴人
    之承買應屬無效，為此訴請確認上訴人就臺灣桃園地方法院八十七年民執天字第
    七四○六號執行事件就系爭房屋之承買無效，及求為命上訴人遷讓返還系爭房屋
    遷讓予被上訴人之判決。
    上訴人則以：系爭房屋之所有權人為范金標，被上訴人與范金標間就系爭房屋之
    買賣係屬不實，被上訴人並未合法受讓系爭房屋，亦未取得房屋之事實上處分權
    ，被上訴人並無排除強制執行之權利，伊經由強制執行程序承買系爭房屋並非無
    效等語，資為抗辯。
二、查上訴人以臺灣桃園地方法院八十五年度票字第五○六五號民事裁定為對於訴外
    人范金標之執行名義，聲請臺灣桃園地方法院以八十五年度執字第七四○六號民
    事執行事件，執行查封拍賣未經保存登記之系爭房屋，嗣經第二次定期拍賣無人
    應買，上訴人乃以該次拍賣所定最低價額七百六十一萬六千元聲明承受，而經執
    行法院交上訴人承受，並於八十六年十一月十日以桃院華民執天字第七四○六號
    發給不動產權利移轉證書等事實，為兩造所不爭，並經本院調閱臺灣桃園地方法
    院八十五年度執字第七四○六號民事執行卷宗屬實，堪信為真。
三、按強制執行中拍賣之不動產，為第三人所有者，其拍賣無效，所有權人於執行終
    結後，亦得訴請返還，法院判令返還時，自可撤銷原發管業證書，司法院二○年
    院字第五七八號解釋固有明文。惟依上開解釋意旨，執行法院之拍賣無效者，究
    以所拍賣之財產非屬執行債務人所有為其前提。查：
    (一)系爭房屋為范金標原始起造，業據范金標之兄范宏坤於執行法院實施查封時陳
      述明確（見臺灣桃園地方法院八十五年度執字第七四○六號民事執行卷第十七
      頁），並為兩造所不爭。被上訴人提出買賣所有權移轉契約書、監證費繳納通
      知書、契稅繳款書、房屋稅繳款書、地上建築物讓渡書、債權讓與契約書、承
      諾書等件，主張其已於八十五年七月十九日向范金標買受系爭房屋等情，上訴
      人就此則予否認，抗辯該買賣並非真正。惟查，縱認被上訴人確有向范金標買
      受系爭房屋之事實，然因爭房屋屬未經保存登記之違章建築，不能為所有權移
      轉登記，揆諸最高法院六十二年臺上字第二四一四號判例：「按不動產物權依
      法律行為而取得者，非經登記不生效力，為民法第七百五十八條所明定，此項
      規定，並不因不動產為違章建築而有例外。」、最高法院六十七年二月廿一日
      六十七年度第二次民事庭會議決定(一)：「違章建築之讓與，雖因不能為移轉登
      記而不能為不動產所有權之讓與，但受讓人與讓與人間如無相反之約定，應認
      為讓與人已將該違章建築之事實上處分權讓與受讓人。」等意旨，被上訴人無
      從取得系爭房屋之所有權，其就系爭房屋亦乏排除強制執之權利。準此，被上
      訴人主張系爭房屋並非執行債務人范金標所有，上訴人經由強制執行程序承買
      系爭房屋是為無效云云，洵有未合。
    (二)學者對於前述最高法院六十二年臺上字第二四一四號判例固有批評，謂：「違
      章建築雖不能辦理所有權移轉登記，但若買受人已受讓取得違章建築物之占有
      者，得拒絕原始建築人本於所有權之返還請求。德國民法第九八六條規定，物
      之有權占有人得拒絕所有權人之返還請求。我國民法未有明文，但在理論上應
      作相同解釋。有權占有之物即使係違章建築物，亦應適用相同之原理。若買受
      人之債權人就違章建築物為查封拍賣者，原始建築人不得主張所有權而提起第
      三人異議之訴，‧‧‧從而原始建築人之債權人，若就買受人占有之違章建築
      物為查封拍賣者，買受人得本於有權占有人之地位，以第三人異議之訴排除強
      制執行。蓋原始建築人對於買受人已無任何權利可主張，何況為原始建築之債
      權人。」「在違章建築之買賣，買賣之權利內容，實際上以違章建築物之占有
      使用收益及事實上之處分為內容。故於移轉占有時，買受人即已達成買賣目的
      ，並不進一步要求辦理所有權移轉登記。出賣人原始取得之所有權，亦因權利
      之出讓而成為無權利狀態。故買受人得以占有人地位排除執行，此種原理與動
      產之有權占有人地位相同。至於能辦理移轉登記之不動產買受人，因不動產能
      辦理登記，而使其他債權人，有可能據是否已辦移轉登記，決定可否對出賣之
      財產為執行，買受人無法於辦妥登記前獨占而排除執行。違章建築物以移轉占
      有為權利移轉之公信方法，而能辦登記之不動產，卻以辦理移轉登記為權利移
      轉之公信方法。同係不動產，但其權利之公信方法不同，故前者得以占有排除
      執行，而後者必須以所有權登記始得排除執行。」等語（陳榮宗著「強制執行
      法」八十八年十一月版第二一○至二一二頁），其由公示方法之不同，區分「
      可登記不動產」、「不能登記之違章建築」二者之權利取得及得否排除執行等
      性質之差異，誠屬合於不動產交易之現況，否則，僅因違章建築不能辦理保存
      登記及所有權移轉登記，即謂違章建築縱經原始起造人輾轉出售，仍屬原始起
      造人所有，殊有悖於現今社會就違章建築交易之認知與價值判斷。惟就本件而
      言，若採上述學者見解，被上訴人主張系爭房屋拍賣錯誤者，仍應以其已自原
      始起造人范金標處取得房屋之占有為要件。而執行法院於八十五年十月二十四
      日就系爭房屋執行查封之時，被上訴人並未占有系爭房屋，此有臺灣桃園地方
      法院八十五年度執字第七四○六號民事執行卷附查封筆錄可稽，另由被上訴人
      提出范金標於八十五年八月二十日出具承諾書（見本院卷第九七頁）所載「‧
      ‧‧本人懇請曾小姐（即被上訴人）允許本人暫居至八十六年底，本人定全棟
      搬離清點交予權利人，絕不刁難」等語，亦得明證，則縱採前述學者之見解，
      因被上訴人尚未自出賣人處受領系爭房屋之交付，系爭房屋仍為出賣人范金標
      所占有，是故，執行法院以范金標為執行債務人就系爭房屋執行查封、拍賣，
      並無錯誤可言，至於被上訴人提出之買賣契約僅屬債權契約、稅籍更名則為課
      稅對象之行政管制措施，均非得作為所有權人或占有人之認定依據。
    綜上，被上訴人並未取得系爭未經保存登記房屋之所有權及占有，執行法院以該
    房屋之原始起造人兼占有人范金標為執行債務人，執行查封拍賣系爭房屋，並由
    上訴人依法承受而取得該房屋之「事實上處分權」，並無錯誤，被上訴人主張上
    訴人之承買無效，進而請求上訴人將房屋遷讓返還予被上訴人，殊乏所據。
四、綜上所述，上訴人抗辯被上訴人未合法受讓系爭房屋，亦未取得系爭房屋之所有
    權及事實上處分權，自屬可信，被上訴人主張執行法院拍賣其所有之系爭房屋，
    上訴人承買系爭房屋是為無效，為不足採。從而，被上訴人訴請確認上訴人就臺
    灣桃園地方法院八十七年民執天字第七四○六號執行事件就系爭不動產之承買無
    效，及本於所有權，請求上訴人遷讓返還系爭房屋，為無理由，不應准許。原審
    判決確認上訴人就系爭門牌號碼桃園縣楊梅鎮○○路二二七號一至六樓房屋之承
    買無效，並判命上訴人遷讓返還系爭房屋予被上訴人，自有未洽。上訴意旨指摘
    原判決不當，求予廢棄改判，為有理由，自應由本院予以廢棄改判，如主文第二
    項所示。又被上訴人既受敗訴判決，其所為假執行之聲請即失所依附，爰併予駁
    回。
五、本件為判決基礎之事證已臻明確，兩造其餘攻擊防禦方法及提出之證據，核於判
    決結果不生影響，無一一審究論述之必要，附此敘明。
六、據上論結，本件上訴為有理由，依民事訴訟法第四百五十條、第七十八條，判決
    如主文。
中      華      民      國    八十九    年      七      月     十八     日
                                民事第二庭
                                    審判長法  官  尤  豐  彥
                                          法  官  魏  麗  娟
                                          法  官  梁  玉  芬
右正本係照原本作成。
被上訴人如不服本判決，應於收受送達後二十日內向本院提出上訴書狀，其未表明上
訴理由者，並應於提出上訴後二十日內向本院補提理由書狀（均須按他造當事人之人
數附繕本），上訴時應提出委任律師或具有律師資格之人之委任狀，委任有律師資格
者，另應附具律師及格證書及釋明委任人與受任人有民事訴訟法第四百六十六條之一
第一項但書或第二項（詳附註）所定關係之釋明文書影本。
中      華      民      國    八十九    年      七      月     二十     日
                                          書記官  張  淑  華
附註：
民事訴訟法第四百六十六條之一（第一項、第二項）：
對於第二審判決上訴，上訴人應委任律師為訴訟代理人，但上訴人或其法定代理人具
有律師資格者，不在此限。
上訴人之配偶、三親等內之血親、二親等內之姻親，或上訴人為法人、中央或地方機
關時，其所屬專任人員具有律師資格並經法院認為適當者，亦得為第三審訴訟代理人
。


司法院資訊處製作；財團法人民間司法改革基金會備份。
